臺灣高等法院民事判決　　　　　　　　100年度上易字第147號
上　訴　人　邱偉源
訴訟代理人　邱景睿律師
複代理人　　陳家慶律師
被上訴人　　孫志純
上列當事人間請求損害賠償事件，上訴人對於中華民國99年12月
31日臺灣臺北地方法院99年度訴字第4608號第一審判決提起上訴
，本院於100年11月29日言詞辯論終結，判決如下：
    主      文
上訴駁回。
第二審訴訟費用由上訴人負擔。
    事實及理由
一、被上訴人主張：上訴人於民國（下同）99年7月間裝修其所
    有門牌台北市○○○路○段96巷16號4樓及同址18號4樓之房
    屋（下稱4樓房屋），造成前址樓下即伊所有之門牌同上巷
    18號3樓房屋（下稱3樓房屋）之浴室、走道、客廳、書房、
    臥房、廚房、陽台等多處漏水、牆面龜裂，經伊多次通知上
    訴人修繕，上訴人均置之不理，致伊受有損害等情。爰依侵
    權行為法則，求為命上訴人給付伊新台幣（下同）14萬100
    元之判決（原審為被上訴人勝訴之判決，上訴人不服，提起
    上訴）。並於本院答辯聲明：如主文所示。
二、上訴人則以：系爭4樓房屋之室內裝修工程係伊委由訴外人
    張詠翔（下稱張詠翔）承作，伊僅係定作人且對於張詠翔之
    承攬施作並未予以指示，另依張詠翔與伊簽訂之承攬契約第
    5條第9項約定，施工期間之安全維修鄰居損壞皆由張詠翔負
    責，足見前開3樓房屋受損之侵權行為人係張詠翔，並非伊
    ；況被上訴人亦未證明3樓房屋漏水係因伊房屋裝修施工所
    致等語，資為抗辯。並於本院答辯聲明：(一)原判決廢棄。(二)
    被上訴人第一審之訴駁回。
三、查，(一)上訴人於99年7月間裝修其所有之4樓房屋；(二)被上訴
    人所有3樓房屋內之浴室、走道、客廳、書房、臥房、廚房
    、陽台等多處，自99年7月底開始滲水、牆面龜裂等情，有
    卷附戶籍謄本、建物登記謄本、房屋照片可憑（見原審北調
    卷第6至25頁、第38頁、第41至50頁；原審卷第16至17頁；
    本院卷第29至33頁、第60至64頁），並為兩造所不爭執（見
    本院卷第43頁反面、第47頁），堪信為真。
四、本院應審究者為(一)被上訴人所有3樓房屋內之多處牆面漏水
    ，是否因上訴人裝修4樓房屋所致？(二)若是，則被上訴人依
    權行為法則請求上訴人賠償其房屋之損害是否有據？又其請
    求之賠償金額以若干為當？茲分別論述如下：
(一)、被上訴人所有3樓房屋內之多處牆面漏水，是否因上訴人裝
    修4樓房屋所致？
  1.經查：
    (1)、上訴人係於99年7月間開始整修其4樓房，而被上訴人所
        有3樓房屋內之浴室、走道、客廳、書房、臥房、廚房
        、陽台等多處，則係自上訴人99年7月底開始整修其4樓
        房屋而有滲水、牆面龜裂等情形，有卷附照片可稽（見
        原審北調卷第41至50頁），核與證人（即大順房屋修繕
        工程公司負責人）王燦宗於本院證述其到現場勘查被上
        訴人系爭3樓房屋漏水之水漬，係來自於4樓漏水所致乙
        節相符（見本院卷第68頁反面）；再參以證人王燦宗證
        述，一般房屋樓層板沒有水管之處，不會造成漏水之情
        形，只有浴室會埋設水管，4樓房屋之污水管及排水管
        之接合防水部分未予做好，即會造成樓下房屋天花板及
        牆面漏水等語（見本院卷第68至69頁）；又依前開上訴
        人整修房屋之現場照片所示，上訴人整修4樓房屋已將
        屋內之地面及污水管及排水管均予以拆除，並重新鋪設
        ，堪認上訴人整修4樓房屋因將地面及拆除，並重新鋪
        設，顯有未將污水管及排水管接合處之防水處理妥當，
        因而造成被上訴人所有之3樓房屋天花板及牆面多處漏
        水之情事甚明。
    (2)、上訴人雖抗辯：被上訴人並未舉證證明其所有之3樓房
        屋漏水，係肇因於伊4樓房屋整修所致云云。但查，被
        上訴人所有之3樓房屋本未有漏水之情事，係因上訴人
        所有之4樓房屋於99年7月間整修後，3樓房屋始漏水；
        且被上訴人所有之3樓房屋天花板及牆面漏水均是新的
        漏水水漬等情，業經證人王宗燦於本院證述綦詳（見本
        院卷第68頁反面）；是以，若非上訴人於99年7月間整
        修開始4樓房屋，則被上訴人3樓房屋於99年7月底，屋
        內之天花板及牆面怎會突然發生漏水之情事？顯見被上
        訴人3樓房屋與上訴人4樓房屋整修間，顯具有相當因果
        關係。故上訴人抗辯：被上訴人並未舉證證明其所有之
        3樓房屋漏水，係肇因於伊4樓房屋整修所致云云，並無
        可取。
  2.依上說明，被上訴人所有之3樓房屋既係自上訴人4樓房屋整
    修後，始有漏水之情形，且3樓房屋天花板及牆面均係屬新
    的漏水水漬，足證被上訴人3樓房屋漏水，顯係肇因於上訴
    人整修其所有之4樓房屋所致。
(二)、被上訴人依權行為法則請求上訴人賠償其房屋之損害是否有
    據？又其請求之賠償金額以若干為當？
  1.按因故意或過失，不法侵害他人之權利者，負損害賠償責任
    ，民法第184條第1項前段定有明文。又，損害賠償之債，以
    有損害之發生及有責任原因之事實，並二者之間，有相當因
    果關係為成立要件。故當事人所主張損害賠償之債，如不合
    於此項成立要件者，即難謂有損害賠償請求權存在（最高法
    院48年台上字第481號判例意旨參照）。
  2.經查：
    (1)、如前所陳，被上訴人所有3樓房屋內多處漏水情形，既
        係肇因於上訴人整修其4樓房屋所致，則上訴人自屬過
        失不法侵害被上訴人之房屋，致被上訴人受有房屋漏水
        之損害，自應對被上訴人負損害賠償責任。
    (2)、又按，負損害賠償責任者，除法律另有規定或契約另有
        訂定外，應回復他方損害發生前之原狀；前項情形，債
        權人得請求支付回復原狀所必要之費用，以代回復原狀
        。此觀民法第213條第1項、第3項之規定自明。被上訴
        人主張其所有之3樓房屋因上訴人4樓整修房屋所造成之
        漏水，其回復原狀之必要修復費用計14萬100元乙情，
        業據提出估價單為證（見原審卷第33頁），並經證人（
        即開立該估價單之大順房屋修繕工程公司負責人）王燦
        宗到庭證述屬實（見本院卷第68至69頁），堪認被上訴
        人主張其所有之3樓房屋因上訴人整修4樓房屋所致之損
        害即回復原狀之必要費用計14萬100元，核屬有據，應
        予准許。
    (3)、上訴人再抗辯：伊系爭4樓房屋委由張詠翔承攬整修，
        依民法第189條前段之規定，伊自無庸對被上訴人系爭3
        樓房屋受損負賠償責任；另伊與張詠翔承攬合約書中約
        定，系爭4樓房屋整修工程期間，造成鄰居之損害皆由
        張詠翔負責，故被上訴人系爭3樓房屋受損，亦與伊無
        涉云云。但查：
        、承攬人因執行承攬事項，不法侵害他人之權利者，
            定作人不負損害賠償責任。但定作人於定作或指示
            有過失者，不在此限。民法第189條固有明文。惟
            上訴人委由張詠翔施作系爭4樓房屋之整修工程，
            並指示將4樓房屋隔間全部拆除，重新隔間埋設水
            管等情（見原審北調卷第41至50頁照片），均如前
            述，而重新鋪設水管本即足以造成樓下房屋之漏水
            ，此為一般人皆知之事，則上訴人於委由張詠翔承
            作系爭4樓房屋之整修工程，本即應注意承攬人於
            施工時，其承作之能力，及注意工程之進行安全，
            以免加害於樓下房屋之漏水，然上訴人卻怠於注意
            即屬有過失之情形（最高法院74年度台上字第1458
            號判決意旨參照）。
        、是以，上訴人於委由張詠翔稱承作系爭4樓房屋之
            整修工程時，即已指示張詠翔將4樓房屋隔間拆除
            並重新鋪設水管，而重新鋪設水管本即足以造成樓
            下房屋之漏水，此為一般人皆知之事，則上訴人於
            委由張詠翔承作系爭4樓房屋之整修工程，本即應
            注意承攬人於施工時，其承作之能力，及注意工程
            之進行安全，以免加害於樓下房屋之漏水，然上訴
            人卻怠於注意即屬有過失之情形，故上訴人以系爭
            4樓房屋係委由張詠翔承攬整修為由，抗辯依民法
            第189條前段之規定，其無庸對被上訴人所有之系
            爭3樓房屋受損負賠償責任云云，仍無可取。
        、另上訴人雖與張詠翔於工程承攬合約書中約定，系
            爭4樓房屋整修工程期間，造成鄰居之損害皆由張
            詠翔負責，而陳稱被上訴人所有之3樓房屋受損與
            其無涉云云（見本院卷第50頁工程承攬合約書五9.
            所示）。然上訴人與張詠翔工程承攬契約之約定，
            僅屬債之相對性，其效力僅及於上訴人與張詠翔間
            ，對於被上訴人並無拘束力；且如前所陳，上訴人
            既於定作或指示有過失，亦不得因上訴人與張詠翔
            間簽訂此一工程承攬合約書，即可免除賠償責任。
            故上訴人以其與張詠翔間工程承攬合約書約定，系
            爭4樓房屋整修工程期間，造成鄰居之損害皆由張
            詠翔負責為由，抗辯被上訴人所有之3樓房屋受有
            損害之侵權行為人係張詠翔，與其無涉云云，要無
            可取。
(三)、綜上所述，被上訴人所有之系爭3樓房屋漏水，既係肇因於
    上訴人整修4樓房屋所致，且上訴人整修系爭4樓房屋並指示
    張詠翔將屋內隔間全部拆除，並重新鋪設水管，而重新鋪設
    水管本即足以造成樓下房屋之漏水，此為一般人皆知之事，
    上訴人應注意而未予注意，因而造成上訴人系爭3樓房屋漏
    水，即屬過失不法侵害他人之物，自應對被上訴人系爭3樓
    房屋受損負賠償責任。故被上訴人主張上訴人過失不法侵害
    其所有之3樓房屋漏水，應負賠償責任等語，應屬可採。上
    訴人抗辯系爭4樓房屋委由張詠翔承作，應由張詠翔負賠償
    責任云云，並無可取。
五、從而，被上訴人依侵權行為法則，請求上訴人應給付其14萬
    100元，為有理由，應予准許。是則原審判命上訴人如數給
    付，於法並無不合。上訴意旨仍執前詞指摘原判決不當，求
    予廢棄改判，為無理由，應予駁回。
六、另上訴人雖聲請本院傳訊證人（即承攬人）張詠翔到庭，以
    資證明其依民法第189條之規定，無庸對被上訴人系爭3樓房
    屋受損負賠償責任乙事。但查，上訴人於委由張詠翔稱承作
    系爭4樓房屋之整修工程時，即已指示張詠翔將4樓房屋隔間
    拆除並重新鋪設水管，而重新鋪設水管本即足以造成樓下房
    屋之漏水，此為一般人皆知之事，則上訴人於委由張詠翔承
    作系爭4樓房屋之整修工程，本即應注意承攬人於施工時，
    其承作之能力，及注意工程之進行安全，以免加害於樓下房
    屋之漏水，然上訴人卻怠於注意即屬有過失，自應對被上訴
    人系爭3樓房屋受損負賠償責任，業如前述，故本院核無傳
    訊證人張詠翔之必要；至於兩造其餘之攻擊或防禦方法，經
    本院審酌後均認與本件之結論無涉，茲不再一一論列，併予
    敘明。
七、據上論結，本件上訴為無理由，爰判決如主文。
中    華    民    國  100    年    12    月    13     日
                    民事第十七庭
                        審判長法  官  藍文祥
                              法  官  石有為
                              法  官  楊絮雲
正本係照原本作成。
不得上訴。
中    華    民    國   100    年    12    月    13    日
                              書記官  蔡慧娟